【裁判字號】    90,判,1598
【裁判日期】    900906
【裁判案由】    營業稅
【裁判全文】
最  高  行  政  法  院  判  決                    九十年度判字第一五九八號
    再 審原 告  董炎鴻即鴻明誠土木包工業
    再 審被 告  臺東縣稅捐稽徵處
    代  表  人  陳英志
右當事人間因營業稅事件，再審原告對本院中華民國八十四年六月卅日八十四年度判
字第一六六○號判決提起再審之訴，關於依舊行政訴訟法第廿八條第十款起訴部分，
本院判決如左：
    主  文
再審之訴駁回。
再審訴訟費用由再審原告負擔。
    事  實
緣再審原告於民國八十二年六月十八日承攬玖明企業有限公司（下稱玖明公司）碎解
洗選場土木工程，於八十二年十二月二十五日完工，工程總價為新臺幣（下同）七九
五萬元正，已收受工程款六八五萬元，未依規定開立發票交付買受人及依限申報、繳
納營業稅，經再審被告於八十二年十二月八日查獲，核定補徵營業稅三二六、一九○
元正，並就未依規定給與他人憑證部分處銷售額百分之五罰鍰計三二六、一九○元，
漏報銷售額部份，按所漏稅額科處七倍罰鍰二、二八三、三○○元，再審原告不服，
遞經申經復查及提起訴願、再訴願，遞遭決定駁回，提起行政訴訟，亦經本院八十四
年度判字第一六六○號判決（以下簡稱原判決）：再訴願決定、訴願決定及原處分（
復查決定）關於依稅捐稽徵法科處罰鍰部分均撤銷；其餘之訴駁回。再審原告就其不
利部分，即補徵營業稅及按所漏稅額科處七倍罰鍰部分，認有舊行政訴訟法第二十八
條第十款再審事由，提起再審之訴。茲摘兩造訴辯意旨如次：
再審原告起訴意旨及補充理由略謂：一、依據玖明公司代表人蔡富雄、石輔義於八十
三年二月二十八日出具之證明，亦證明俟全部工程完竣結算時再開立統一發票，足見
再審原告與玖明公司關於付款及開立統一發票之時間已有所變更，從而確定判決認定
再審原告應依合約原約定，無視於上開變更之約定，適用法則，顯有違誤。二、經查
，不論玖明公司向再審原告所稱變更付款及開立統一發票之時間及方式之原因事實，
是否屬實？此乃玖明公司之問題，惟無論如何，玖明公司要求變更付款之時間，並同
意再審原告向其預借款項，再審原告為順利承包該件工程，當然同意其變更原約定之
要求，故原判決以玖明公司所稱變更付款時間之原因事實並不存在云云，退而言之，
縱屬非虛，何能以之歸責於再審原告，其中是否有玖明公司違反稅捐稽徵法第四十四
條：「營利事業依規定應自他人取得憑證而未取得」，處百分之五罰鍰之問題。三、
茲據經濟部八十九年一月十八日經（八九）中字第八九五五八○九○號函稱：福石公
司係由玖明公司變更名稱而來，則再審原告於八十三年三月間工程完竣結算付款後，
再以福石公司為抬頭開立統一發票，不啻開立給玖明公司者然，原判決理由稱再審原
告既與玖明公司訂約，自應開立抬頭買受人為玖明公司方屬合法云云，即非的論，故
上開經濟部函乃未經斟酌之新證據，如經斟酌，再審原告應可獲較原判決有利之判決
。四、又本件工程係於八十三年三月開始竣工驗收通過，並予結算，故再審原告遲至
八十三年三月十九日開立抬頭買受人福石公司之統一發票交付之，並非事後彌縫之行
為。另依玖明公司代表人陳富雄、石輔義於八十三年二月二十八日所出具之證明書，
足以證明再審原告係與玖明公司合意，變更原先合約書所約定付款之時間之約定，已
有反證足以證明再審原告並無過失，從而原判決所謂推定再審原告為有過失云云，適
用法則，難謂允當。且玖明公司與再審原告係合意變更原先有關付款之約定，俟完工
結算才開立發票，並非原判決所謂應按進度分次開立統一發票而不開立，暫緩至完工
再開立統一發票，原判決以此反而認定再審原告適有違反之故意云云，認事用法，尤
多誤會。五、依據統一發票使用辦法第十六條規定：「依本法營業人開立銷售憑證時
限表規定，以收款時為開立統一發票之時限者，其收受之支票，得於票載日開立統一
發票。」本件依玖明公司與再審原告之變更約定以工程完工驗收通過，結算付款時開
立統一發票，核與上開規定相符，乃原判決無視上開約定，認事用法均有違誤。六、
按「人民違反法律上之義務而應受行政罰之行為，法律無特別規定時，雖不以出於故
意為必要，仍須以過失為其責任條件。但應受行政罰之行為，僅須違反禁止規定或作
為義務，而不以發生損害或危險為其要件者，推定為有過失，於行為人不能舉證證明
自己無過失時，即應受處罰。」司法院釋字第二七五號解釋著有明文。再審原告於八
十二年六月十八日承包玖明公司之工程，而玖明公司於八十二年十月二十二日更名為
福石公司，明確證明再審原告於八十二年十月二十五日完工前向玖明公司取得之款項
，確係因玖明公司內部更名之原因，再審原告應玖明公司之要求，俟工程驗收結算付
款時再一併開立統一發票，再審原告並無任何故意或過失。而工程於八十三年三月驗
收結算後，再審原告並已依法開立統一發票予福石公司，並未短報或漏報銷售額，更
已按應納稅額繳納營業稅。福石公司與玖明公司乃同一公司，再審原告已開立發票給
福石公司，並已繳納營業稅，原判決竟認再審被告補徵營業稅及科處漏稅額七倍罰鍰
部分之決定並無違誤，自係未經斟酌福石公司與玖明公司乃同一公司之重要證物，原
判決顯然無可維持。為此，請判決廢棄原判決不利再審原告部分，及撤銷該部分之原
處分與一再訴願決定等語。
再審被告答辯意旨略謂：系爭工程係於八十二年十月二十五日完工，且再審原告於再
審被告查獲當時業已領取工程款六、八五○、○○○元，又再審原告係應玖明公司之
要求暫緩開立統一發票等事實，既有再審原告及玖明公司董事長蔡富雄雙方談話筆錄
供述歷歷可按，事證俱在，是以再審原告事後翻異前辭，辯稱所領取之六、八五○、
○○○元係屬暫借款，再審原告與玖明公司已合意變更付款約定云云，無非意圖規避
處分，應不予採信。又本件於再審被告查獲時，再審原告既已按工程合約之約定向玖
明公司領取工程款六、八五○、○○○元，自應依據首揭稅法暨「營業人開立銷售憑
證時限表」規定，於合約所載每期應收價款時開立統一發票交付玖明公司，再審原告
不此之圖，卻遲至再審被告查獲之後始於八十三年三月十九日開立統一發票，要難認
為適法。再審原告再審之訴為無理由，請判決駁回等語。
    理  由
按舊行政訴訟法第二十八條第十款（新行政訴訟法第二百七十三條第一項第十三款）
所謂發見未經斟酌之證物，或得使用該證物，係指該證物在前訴訟程序時業已存在，
而為當事人所不知或不能利用，今始知悉或得予利用者而言，且以如經斟酌可受較有
利益之裁判者為限，始得據以提起再審之訴，本院四十四年裁字第三十一號著有判例
。本件原判決係以：再審原告於八十二年六月十八日承攬玖明公司碎解洗選場土木工
程，於八十二年十二月二十五日完工，工程價款共計七、九五○、○○○元，經再審
被告查獲已領取工程款六、八五○、○○○元，未依法開立統一發票申報銷售額，此
有工程合約書，再審原告與玖明公司董事長蔡富雄之談話筆錄及再審原告之承諾書附
原處分卷可稽，是再審被告以再審原告違章行為之事證明確，洵堪認定，乃依營業稅
法第五十一條第三款規定補徵營業稅三二六、一九○元，並科處漏稅額七倍之罰鍰二
、二八三、三○○元部分，其認事用法，尚無違誤。又再審原告於八十二年十二月八
日在再審被告調查時僅答稱：因玖明公司所設碎解洗選場尚未申請營業登記，故該公
司要求緩開發票，是以未開立發票交付該公司等語；又玖明公司董事長蔡富雄於同年
十二月九日接受再審被告調查時，亦僅供稱：因該公司所設置之碎解洗選場機器尚未
裝置完竣未開始營業，故要求再審原告暫緩開立發票等語，有談話筆錄附原處分卷可
稽。是再審原告與玖明公司雙方於再審被告查獲當時，並無另訂新約之供述，且玖明
公司代表人蔡富雄、石輔義於八十三年二月二十八日出具之證明書亦僅載明再審原告
暫借之工程款，俟全部工程完竣結算時開列統一發票云云，亦有該證明書影本附原處
分卷可稽，據此亦不能證明其雙方有另訂新約之事實，況查再審原告與玖明公司原訂
工程合約，在未有合法解除契約以前，亦難謂為因新約之成立，舊約因而失效，再查
玖明公司於八十二年一月九日已向高雄市稅捐稽徵處左營分處申請設立營業登記，統
一編號為0000000號，業據再審被告查證明確，亦為再審原告所不爭執，並無
再審原告於復查時所稱因玖明公司尚無營利事業統一編號，遂將原已開立之發票收回
作廢之情形。另再審原告向玖明公司所訂工程合約，既未經合法解除，則再審原告簽
訂該合約承攬工程之對象係玖明公司，再審原告自應就其契約內容開立發票予玖明公
司，方屬合法。況查再審被告係於八十三年一月四日作成原處分書，再審原告開立上
開發票予福石公司之日期為八十三年三月十九日，有該發票影本附於訴願卷可按，亦
即已在原處分裁罰之後，顯屬事後為彌縫卸責之行為，要難據此謂為再審原告無違法
之故意。再審原告未依營業人開立銷售憑證時限表規定之時限開立統一發票交付買受
人玖明公司，即有違反營業稅法第三十二條第一項前段規定之作為義務，而其違反此
項作為義務，致有短報或漏報銷售額者，依同法第五十一條第三款規定予以處罰，並
不以發生損害或危險為其要件，揆諸司法院釋字第二七五號解釋但書之規定，應推定
為有過失，況查縱如再審原告之主張其係應玖明公司之要求而緩開發票，不論其動機
及原因為何？既明知依法應開立統一發票交付玖明公司，乃竟應其要求而未開立，反
而足以證明其有不開立之故意，是再審原告起訴主張，均不足採信為由，判決駁回再
審原告之訴，核其認事用法均無違誤。再審原告以原判決有舊行政訴訟法第二十八條
第十款（即新行政訴訟法第二百七十三條第一項第十三款）再審事由，係以提出經濟
部八十九年一月十八日經（八九）中字第八九五五八○九○號函之新證據，為其論據
。經查，再審原告提出上開經濟部函件，姑不論其性質為公文書，是否可作為新證據
，惟該函件即係經濟部八十九年一月十八日所核發，則該證物於本件原判決八十四年
六月卅日判決前尚未存在，核與首揭發見未經斟酌之證物要件不符，再審原告自不得
據此提起再審之訴。綜上所述，本件再審之訴，顯無再審理由，應予駁回。再審原告
另以舊行政訴訟法第廿八條第一款起訴部分，本院已另為裁定，併此明。
據上論結，本件再審之訴為無理由，爰依行政訴訟法第二百七十八條第二項、第九十
八條第三項前段，判決如主文。
中    華    民    國      九十      年      九        月      六        日
                    最 高 行 政 法 院  第 五 庭
                                審 判 長 法  官      廖  政  雄
                                         法  官      趙  永  康
                                         法  官      林  清  祥
                                         法  官      鍾  耀  光
                                         法  官      姜  仁  脩
右  正  本  證  明  與  原  本  無  異
                                         法院書記官  莊  俊  亨
中    華    民    國      九十      年      九        月      六        日


司法院資訊處製作；財團法人民間司法改革基金會備份。
